# 陈版主：母公司购买四级子公司是否是企业合并--急！

提问人：roby911 时间：2015-03-26 14:49:42
现在有两种看法，一种是认为母公司一直控制着收购的子公司，本次收购后控制范围没有发生变化，从企业合并的定义来看，不属于企业合并；另一种是，虽然从定义看并不属于企业合并，国际会计准则通常将其称为集团重组，但在国内准则下，并未提及“集团重组”的概念，根据《企业会计准则讲解 2010 》“第二十一章 企业合并”：“同一控制下的企业合并一般发生于企业集团内部，如集团内母子公司之间、子公司与子公司之间等。”其中，集团内母子公司之间发生的合并，即属于本问题所述的情况。因此，在国内准则下，对本问题所述交易的会计处理，也被纳入同一控制下企业合并的会计处理范围内。母公司对此类交易的会计处理，在合并财务报表层面，适用《企业会计准则第 20 号——企业合并》中同一控制下企业合并所采用的“权益结合法”；在个别财务报表层面，对长期股权投资初始成本的确认，适用《企业会计准则第 2 号——长期股权投资》中同一控制下企业合并取得的长期股权投资初始成本的处理。

回答人：chenyiwei
赞同第一种意见。第二种意见没有恰当理解企业合并的本质，没有发生控制权变动的交易（此处的“控制权变动”系针对特定会计主体而言）对该会计主体而言就不是企业合并。

提问人：henry204618 时间：2015-03-31 11:07:55
继续请教@chenyiwei 陈老师，楼主所说的两种观点似乎并不矛盾。第二种观点也不承认这是企业合并，只是进一步讨论了会计处理。这类集团内的重组，并不改变集团所控制的资源，所以会计处理采用权益结合法类似的账面价值计量，而不是采用收购法处理，我理解是适当的。不知陈老师如何理解这类交易的具体会计处理？

回答人：chenyiwei
这一理解存在概念错误和逻辑矛盾。一方面不承认是企业合并，另一方面又按照企业合并的权益结合法进行会计处理。当然最终很多情况下账务处理是依据账面价值，但不能仅仅根据这一点认为等同于同一控制下企业合并。

提问人：zengfengxia 时间：2015-04-11 16:55:58
母公司取得孙公司股权，支付对价的公允价值与子公司净资产账面价值存在差异，如果按照同一控制下企业合并处理，应当调整母公司资本公积（股本溢价），但实际上，交易只在母公司和子公司之间发生，并非母公司与实际控制人控制的其他方进行的权益性交易，母公司调整资本公积令财务报表难以理解。因此，母公司购买孙公司股权不能按同一控制下企业合并处理。这样理解对吗？

回答人：chenyiwei
可以这样理解。